【裁判字號】    97,重訴,45
【裁判日期】    980223
【裁判案由】    清償債務
【裁判全文】
臺灣桃園地方法院民事判決              97年度重訴字第45號
原      告  乙○○
兼  法  定
代  理  人  甲○○
原      告  丙○○
            丁○○
上四人共同
訴訟代理人  江東原律師
            趙文銘律師
複  代理人  黃毓棋律師
被      告  大同保齡球館股份有限公司
法定代理人
即 清 算人  卓忠三律師
訴訟代理人  張躍騰律師
            鄭富方律師
上列當事人間請求清償債務事件，於民國98年2 月9 日言詞辯論
終結，本院判決如下：
    主  文
被告應給付原告陸仟零拾貳萬伍仟壹佰伍拾貳元，暨自民國九
十七年三月一日起至清償日止，按年息百分之五計算之利息。
訴訟費用由被告負擔。
本判決第一項於原告以新臺幣貳仟零壹拾壹萬元為被告供擔保後
，得假執行。但被告以新臺幣陸仟零拾貳萬伍仟壹佰伍拾貳元
為原告供擔保後，得免為假執行。
   事實及理由
壹、程序事項
一、按訴狀送達後，原告不得將原訴變更或追加他訴。但被告同
    意、該訴訟標的對於數人必須合一確定時，追加其原非當事
    人之人為當事人者，不在此限、被告於訴之變更或追加無異
    議，而為本案之言詞辯論者，視為同意變更或追加。民事訴
    訟法第255 條第1 項第1 款、第5 款及第2 項分別定有明文
    。又原告於判決確定前，得撤回訴之全部或一部。但被告已
    為本案之言詞辯論者，應得其同意。民事訴訟法第262 條第
    1 項亦有明文。查本件原告甲○○原係主張：「被告應給付
    原告甲○○新台幣（下同）60,325,152元，暨自起訴狀繕本
    送達後翌日起至清償日止，按年息百分之5 計算之利息，並
    由原告甲○○代為受領」。嗣後復主張被告對於原告之被繼
    承人鍾德亨有債務未清償，而由繼承人承受被繼承人之債權
    ，故屬公同共有債權，訴訟結果對於全體繼承人有合一確定
    之效力，故於民國97年3 月21日具狀追加原告即繼承人乙○
    ○、丙○○、丁○○，其並將上開請求改列為先位聲明，另
    追加備位聲明之請求為：「被告應給付原告60,325,152元，
    暨自起訴狀繕本送達後翌日起至清償日止，按年息百分之5
    計算之利息」（見本院卷第131 頁）。嗣後原告又於98年2
    月9 日言詞辯論期日撤回先位聲明。被告就原告於97年3 月
    21 日 之變更追加無異議而為本案之言詞辯論，視為同意原
    告為前開訴之追加變更；其並同意原告98年2 月9 日所為訴
    之撤回（見本院98年2 月9 日言詞辯論期日筆錄），揆諸首
    揭規定，核無不合，應予准許。
二、被告之法定代理人原為鍾淳仁，嗣於97年4 月7 日變更其法
    定代理人為卓忠三，並依民事訴訟法第175 條第1 項規定聲
    明承受訴訟，爰依法准許之。
貳、實體事項
一、原告主張：
    訴外人鍾德亨前係被告公司董事長，因被告營運不佳，鍾德
    亨為避免其因週轉不靈而倒閉，遂以私人資金貸與被告供其
    周轉。嗣鍾德亨於94年12月1 日過世，原告等為其繼承人，
    得知被告對鍾德亨尚有60,325,152元（下稱系爭款項）之債
    務未清償，經原告一再向被告請求清償上開借款，被告仍置
    之不理，爰以本件起訴狀為催告意思，向被告請求如聲明所
    示金額。又公司以監察人名義同意借貸，並未以書面為必要
    ，且公司法第223 條並非強行規定，縱被告公司與鍾德亨間
    之借貸關係未經監察人同意，借貸關係仍屬有效，因該條文
    之規定旨在禁止雙方代表，以保護公司（本人）之利益，非
    為保護公益而設，自非強行規定，如有違反，其法律行為並
    非無效，倘公司（本人）事前許諾或事後承認，即對於公司
    發生效力。故被告公司與鍾德亨間之借貸契約仍屬有效，被
    告公司須為此負返還借款之責。若依原告所提證據，鈞院就
    本案事實尚難認為被告負有借款債務，則被告受有系爭款項
    之利益，係無法律上原因受有利益，原告即依民法關於不當
    得利之規定，請求被告返還系爭款項及法定遲延利息。並聲
    明：1.被告應給付原告60,325,152元，暨自起訴狀繕本送達
    後翌日起至清償日止，按年息百分之5 計算之利息。2.願供
    擔保請准宣告假執行。
二、被告則以：
  (一)原告僅提出匯款單據影本，匯款流向未臻明確，無法得知各
    該筆匯款原因理由為何。原告執此稱已就雙方間「金錢消費
    借貸關係」存在已為舉證，實屬草率。消費借貸關係之成立
    ，除客觀上有金錢之交付外，尚須雙方主觀上有金錢借貸之
    認識及意思表示合致，若僅證明有金錢之交付，未證明借貸
    意思表示互相一致者，尚不能認為有金錢借貸關係存在。準
    此，原告提出匯款單據影本，僅能證明有金錢之交付，其未
    就其被繼承人鍾德亨與被告公司間消費借貸關係存在、主觀
    上有金錢借貸之認識及意思表示合致之事實，舉證以實其說
    ，無法證明雙方有金錢借貸之意思表示合致，故不能認為有
    金錢借貸關係存在。
  (二)公司法第223 條規定「董事為自己或他人與公司有交涉時，
    由監察人為公司之代表」，此規定實為保護公司權益之必要
    。是以，原告既主張鍾德亨與被告公司間存有系爭款項借貸
    關係，自應就借款當時之被告公司監察人與鍾德亨間，有成
    立借貸關係之意思表示合致事實負舉證責任，始符合前揭公
    司法規定，否則無足憑採。況且，原告主張鍾德亨身兼被告
    及其母公司即訴外人金蘭食品股份有限公司 (下稱金蘭公司
    ）之董事長，系爭款項如確實是鍾德亨將個人資金貸予被告
    公司，自應能輕易依公司法第223 條規定與監察人為借貸之
    法律行為，且鍾德亨生前擔任國內外多家公司董事長，依其
    經驗應知悉此方為合法程序，始得確保個人及公司權益，可
    知此一資金實際上並非來自原告之被繼承人鍾德亨個人金錢
    ，其來源應係出於被告之母公司，始與經驗法則相符。再按
    ，公司法第223 條雖非強行規定，違反該條之法律效果應屬
    效力未定，非經公司許諾或承認，對公司不生效力。然被告
    已鄭重否認與原告之被繼承人鍾德亨間存有系爭金錢借貸關
    係，故此行為已確定不生效力，並無「效力未定」問題。
  (三)被告公司係金蘭公司轉投資，鍾德亨身兼被告及金蘭公司之
    董事長，若被告有資金上需求，鍾德亨於經家族股東同意後
    ，則由金蘭公司或其他關係企業提供資金，而支付方式之一
    即是經由鍾德亨之帳戶轉匯被告。依鍾德亨之家庭狀況，實
    無能力出借6,000 餘萬予被告，原告主張之借款，均係金蘭
    公司藉鍾德亨之帳戶轉手予被告，實際上非鍾德亨所出借，
    被告並未自原告處獲得任何利益，故無不當得利之情形，況
    且縱然被告公司受自鍾德享名下帳戶匯付系爭款項，因系爭
    款項亦遭鍾德享擔任董事長時期花用殆盡，所受利益已不存
    在，被告依民法第182 條第1 項規定亦無須返還等語，資為
    抗辯。並聲明：1.原告之訴駁回。2.如受不利判決，被告願
    供擔保請准宣告免為假執行。
三、本件原告係主張被告與原告之被繼承人鍾德亨間存在系爭款
    項60,325,152元之借貸契約，鍾德亨並已完成交付，原告為
    鍾德亨之繼承人，基於繼承及消費借貸或不當得利等法律關
    係，被告應返還系爭款項等語，然為被告所否認，並以前揭
    情詞置辯。故本件兩造主要爭點即在於(一)鍾德亨生前有無匯
    款系爭款項60,325,152元予被告？(二)如有上開匯款之事實，
    兩造間是否成立借貸契約？原告是否能依借貸契約請求被告
    返還借款？(三)如兩造不成立借貸契約，則原告是否能依不當
    得利之規定，請求被告返還不當得利？茲分別論斷如後：
  (一)查，鍾德亨生前自其所有之彰化商業銀行股份有限公司、第
    一商業銀行股份有限公司、華僑商業銀行股份有限公司（現
    為花旗銀行北桃園分行）、中國農民銀行股份有限公司（現
    為合作金庫商業銀行東桃園分行）之帳戶，匯款予被告共計
    5,757 萬元（即原告主張81筆匯款中之65筆金額總和）之事
    實，有原告提出之匯款證明，及上開銀行分別於97年9 月26
    日、97年9 月30日、97年10月20日陳報之存提明細資料（見
    本院卷第297 頁以下）在卷可稽，並為被告所自認（見本院
    97年12月1 日言詞辯論筆錄，及被告該日所提出之陳報狀）
    ，故此部分之事實堪信為真。原告其餘金額之主張，雖為被
    告所否認，惟其中由鍾德亨於彰化銀行帳戶匯至華僑銀行桃
    園分行帳號：00000000000000，匯款金額分別為1,200,000
    元、1,500,031 元、1,000,031 元，收款人：大同保齡球館
    股份有限公司（見本院卷第13頁、第15至第16頁），除有原
    告提出鍾德亨名下帳戶之存摺支取憑條外，並有彰化銀行桃
    園分行97年7 月22日彰桃字第0971798 號函覆該內容為真正
    （見本院卷第240 頁），可知上3 筆金額亦經被告收取，且
    加總上開被告自認部分，已逾原告所請求之金額，故鍾德亨
    匯款予被告共計60,325,152元之事實，堪可認定。雖被告抗
    辯系爭款項係金蘭公司或其他相關企業藉由鍾德亨之帳戶作
    為轉帳之用，其並無實質之款項支出，並提出原告於臺北地
    方法院96年度重訴字1349號案件中之答辯狀為證，惟其觀內
    容僅得證明原告針對該案之主張，無法得知本件之轉帳行為
    亦為借用帳戶之結論（見本院卷第124 頁以下），且本件亦
    無如該案有於應收款款項查核說明中記載：「…以鍾德亨名
    義之應收往來款」之相關文件（見本院卷第175 頁），被告
    亦無法提出其他資料以供本院調查，故其抗辯尚難採信。
  (二)次查，依被告回覆林美玲會計師之回函表示與鍾德亨往來之
    債權、債務為113,195,000 元（見本院卷第219 頁）；及被
    告清算人製作之資產負債表上載有：「應付關係人款項113,
    195,000元」（見原告97年11月3日陳報狀之附件）；本院並
    依職權函查，復經第一聯合會計師事務所以97年10月2 日一
    聯（97）審字第0069號函覆：「3.本所查核相關『大同保齡
    球館公司』應付鍾德亨先生壹億壹仟參佰壹拾玖萬伍仟元，
    係鍾德亨先生原為大同保齡球館公司負責人（於民國九十四
    年十二月辭世），大同保齡球館公司因營運資金需求，故由
    鍾德亨先生提供資金借予大同保齡球館公司，截至民國九十
    六年十二月三十一日止，帳載紀錄有『應付鍾德亨先生壹億
    壹仟參佰壹拾玖萬伍仟元』之債務。」、「5.經上陳述，截
    至民國九十六年十二月三十一日止，大同保齡球館公司對鍾
    德亨先生尚有『壹億壹仟參佰壹拾玖萬伍仟元』之應付債務
    ，應屬屬實。」等語（見本院卷第345 頁），除可知被告確
    有自鍾德亨處收取原告所主張之金額，而被告清算人所製作
    之資產負債表及會計師查核後之函文，亦可知被告早已知悉
    並承認前述金錢往來之法律關係，足見原告主張其與被告間
    存有消費借貸之法律關係，尚屬可採。
四、按稱消費借貸者，謂當事人一方移轉金錢或其他代替物之所
    有權於他方，而約定他方以種類、品質、數量相同之物返還
    之契約；借用人應於約定期限內，返還與借用物種類、品質
    、數量相同之物；又遲延之債務，以支付金錢為標的者，債
    權人得請求依法定利率計算之遲延利息，但約定利率較高者
    ，仍從其約定利率；民法第474條第1 項、第478條前段、第
    233條第1項分別定有明文。查本件被告對於原告既有60,325
    ,152元之借款債務，並經原告催告仍未清償，從而，原告依
    消費借貸之法律關係，請求被告給付上開借款，及自起訴狀
    繕本送達被告翌日（即97年3月1日）起至清償日止，按年息
    百分之5 計算之利息，為有理由，應予准許。兩造均陳明願
    供擔保，請准宣告假執行或免為假執行，經核均無不合，爰
    分別酌定相當之擔保金准許之。至原告關於不當得利之主張
    ，因兩造間金錢給付係基於借貸關係（如前述），故即無再
    予論述之必要，附此敘明。
五、本件事證已臻明確，兩造間其餘攻擊防禦方法，核與本判決
    結果不生任何影響，爰不一一予以論述，附此敘明。
六、據上論結，本件原告之訴為有理由，依民事訴訟法第78條、
    第390條第2項、第392條第2項，判決如主文。
中    華    民    國    98    年    2     月    23    日
                  民事第二庭    法  官  黃漢權
以上正本係照原本作成
如對本判決上訴，須於判決送達後20日內向本院提出上訴狀
中    華    民    國    98    年    2     月    23    日
                                書記官  郭玉芬


司法院資訊處製作；財團法人民間司法改革基金會備份。
